【裁判字號】    97,訴,534
【裁判日期】    981125
【裁判案由】    債務人異議之訴
【裁判全文】
臺灣嘉義地方法院民事判決               97年度訴字第534號
原      告  甲○○
訴訟代理人  何永福律師
複  代理人  丁○○
被      告  丙○○
訴訟代理人  陳信宏律師
上列當事人間債務人異議之訴事件，本院於民國98年11月11日言
詞辯論終結，判決如下：
  主  文
確認被告對原告名義所簽發票載發票日民國九十五年七月二十二
日，到期日民國九十五年八月二十一日，票號CH五六二二二五，
票面金額新臺幣壹佰壹拾萬元之本票債權不存在。
臺灣嘉義地方法院民國九十七年度執字第二二四一九號強制執行
程序應予撤銷。
被告不得持臺灣嘉義地方法院民國九十五年度票字第二二一八號
裁定為執行名義聲請強制執行。
訴訟費用由被告負擔。
  事實及理由
一原告起訴主張：被告持有原告名義所簽發票號CH562225，發票
  日民國95年7月22日，到期日95年8月21日，金額新臺幣（下同
  ）110萬元之本票（下稱系爭本票），聲請本院以95年度票字
  第2218號裁定（下稱系爭裁定），就上開110萬元及自95年8月
  21日起至清償日止，按週年利率6﹪計算之利息准予強制執行
  ，並聲請本院以97年執字第22419號強制執行事件（下稱系爭
  執行事件）執行原告之財產。惟系爭本票並非原告所簽發，係
  遭被告串通他人所偽造，原告已向臺灣嘉義地方法院檢察署（
  下稱嘉義地檢署）提出偽造有價證券之告訴，原告亦未積欠被
  告任何債務，被告自不得向原告主張系爭本票之權利，爰依強
  制執行法第14條第2項規定，提起本件訴訟。聲明：(一)確認系
  爭裁定命原告給付被告110萬元及自95年8月21日起至清償日止
  ，按年息6﹪計算之利息之本票債權不存在。(二)系爭執行事件
  之強制執行程序應予撤銷。(三)被告不得以系爭裁定為執行名義
  聲請強制執行。
二被告則以：原告提起異議之訴之理由不符強制執行法第14條第
  2項規定之要件，且原告聲明記載系爭本票之債權已為系爭裁
  定既判力效力所及。訴外人乙○○於95年7月12日，持嘉義縣
  民雄鄉○○段842地號土地買賣契約書向被告表示該土地買受
  人即原告因資金短缺，欲另行借款10萬元以支付訂金，因乙○○提供原告之身分證影本、系爭本票與上開土地所有權狀影本
  ，被告遂同意借款予原告，並簽發發票日97年7月22日，付款
  人華南銀行之支票1張，該日期與土地買賣契約書附款明細表
  記載訴外人戊○○於95年7月22日收訖該訂金相符。系爭本票
  上發票人之印章與土地買賣契約書之買受人印章為相同之印章
  ，系爭本票為原告所簽發，已無疑義，縱非原告所親簽，惟其
  將身分證影本與印章交由他人保管使用，亦應認原告已授權他
  人代其簽發系爭本票。被告於95年12月以系爭本票聲請本院准
  以系爭裁定強制執行，系爭本票金額非小，原告未於法定期間
  內對系爭裁定提起抗告，亦未提起民事確認訴訟，實令人難以
  理解。原告自認有請乙○○辦理借款，也就有概括授權乙○○
  以原告名義向他人借款，且原告並將權狀交給乙○○，被告主
  張原告請乙○○辦理不動產設定抵押權，當然必須有原告之印
  章，如委託人未交付自己印章給代書，一般即授權代書刻委託
  人之印章辦理抵押及借款手續，故本件係經原告授權代書乙○○刻章以及蓋系爭本票發票人印文。且乙○○於其所涉刑事案
  件亦供承原告有簽發本票等語置辯。聲明：原告之訴駁回。
三下列事項為兩造所不爭執（見本院卷第72頁），應堪採認：
  被告持有以原告名義簽發之系爭本票，並聲請本院以系爭裁定
  准予強制執行，被告以系爭裁定為執行名義，向本院聲請對原
  告之財產強制執行，經本院以系爭執行事件受理。
四兩造爭執事項（見本院卷第72頁）：
(一)系爭本票是否原告所簽發？原告應否負發票人授權責任？
(二)原告依強制執行法第14條第2項規定，請求撤銷系爭執行事件
  之執行程序，有無理由？
五本院就上開爭執事項，論述如下：
(一)按確認法律關係之訴，非原告有即受確認判決之法律上利益者
  ，不得提起之，民事訴訟法第247條第1項前段定有明文。所謂
  即受確認判決之法律上利益，係指法律關係之存否不明確，原
  告主觀上認其在法律上之地位有不安之狀態存在，且此種不安
  之狀態，能以確認判決將之除去者而言（最高法院52年臺上字
  第1240號判例要旨參照）。經查，被告以系爭本票向本院聲請
  以系爭裁定准予強制執行，並聲請執行原告之財產，已如前述
  ，原告則主張系爭本票上其簽名係遭偽造，被告就系爭本票債
  權不存在，是兩造間就系爭本票債權是否存在即有爭執，此法
  律關係之存否即屬不明，此不安狀態造成原告在私法上地位有
  受侵害之危險，此種不安之狀態得以確認判決將之除去，故原
  告有即受確認判決之法律上利益，其提起本件確認之訴，自無
  不合，先予敘明。
(二)系爭本票是否原告所簽發？原告應否負發票人授權責任？
1.按當事人主張有利於己之事實者，就其事實有舉證之責任，民
  事訴訟法第277條本文定有明文。次按，私文書之真正，如他
  造當事人有爭執者，則舉證人應負證其真正之責（最高法院47
  年臺上字第1784號判例要旨足參）。本件被告辯稱系爭本票係
  原告所簽發，既為原告所否認，自應由被告就此事實負舉證責
  任。被告固辯稱上情，並提出買賣契約書（下稱系爭契約）、
  上開842號土地登記謄本、原告身分證影本，並以證人戊○○
  為證。
2.經查，本院將系爭本票上「甲○○」之簽名（編為甲類）、系
  爭契約上「甲○○」之簽名（編為乙類）、原告所申請玉山銀
  行嘉義分行印鑑卡存戶欄「甲○○」簽名、中國信託商銀確認
  條款約定書立約人簽章、辦理各項業務申請書申請人姓名欄、
  印鑑卡存款人／委託人欄之「甲○○」簽名、臺南中小企銀支
  票存款開戶申請書申請人簽名、支票存款往來約定書立約定書
  人簽名欄之「甲○○」簽名、華僑銀行存款相關業務往來申請
  ／約定書立約定書人欄之「甲○○」簽名、臺灣土地銀行存款
  印鑑卡開戶人簽名欄之「甲○○」簽名、新竹國際商銀申請書
  申請人親簽欄之「甲○○」簽名、交通銀行（即兆豐國際商銀
  ）存款印鑑卡存戶簽章欄之「甲○○」簽名（以上編為A類）
  ，一併送請法務部調查局鑑定，經以照相放大、歸納分析、特
  徵比對方法鑑定結果，認甲類或乙類筆跡之結構佈局、態勢神
  韻、書寫習慣（包括：起筆、收筆、連筆、筆力、筆速、筆序
  等筆劃細部特徵）均與A類筆跡不同，有法務部調查局98年10
  月15日調科貳字第09800506800號鑑定書暨鑑定分析表在卷可
  稽（見本院卷第206頁至第208頁），又上開A類筆跡均係原告
  本人簽名，亦為兩造所不爭執（見本院卷第196頁）。另系爭
  本票、系爭契約上之「甲○○」印文與上開A類筆跡文件上之
  「甲○○」印文，經以肉眼觀察，明顯不同，亦為兩造所不爭
  執（見本院卷第196頁），故被告辯稱系爭本票、系爭契約上
  「甲○○」之簽名、印文均係原告本人簽名、蓋印乙節，尚難
  採信。至被告雖辯稱：因時間不同，筆跡也可能不同等語。然
  系爭本票票載發票日為95年7月22日，上開中國信託商銀文件
  立約日期則為93年9月間、華僑銀行文件日期為93年11月間、
  臺灣土地銀行存款印鑑卡開戶日期為95年1月10日、交通銀行
  （即兆豐國際商銀）文件日期為92年5月14日（見本院卷第150
  頁至第152頁、第162頁、第168頁、第182頁），時間相去非遠
  ，是被告所辯，洵無足採。又乙○○於其因本件所涉刑事案件
  偵查時固陳稱：本件之買受人甲○○、程進興都有要買土地，
  本票是他們簽的等語（見嘉義地檢署97年度偵緝字第112號卷
  第19頁），然此部分供述核與前揭鑑定結果相互歧異，乙○○
  所陳已有所疑。再參酌系爭本票如經認係遭偽造，則乙○○恐
  有涉犯刑事偽造有價證券罪責，是乙○○此部分陳述與其自身
  顯有重要利害關係，其陳詞顯難遽採。
3.被告雖辯稱：乙○○於95年7月12日持嘉義縣民雄鄉○○段842
  地號土地買賣契約書向被告表示該土地買受人即原告因資金短
  缺，欲另行借款10萬元以支付訂金，被告遂借款並簽發發票日
  97年7月22日支票1張，該日期與土地買賣契約書附款明細表記
  載訴外人戊○○於95年7月22日收訖該訂金相符，且原告將其
  身分證影本與印章交由他人保管使用，應認原告已授權他人代
  其簽發系爭本票，且原告未對系爭裁定提起抗告，並自認有請
  乙○○辦理借款，即有概括授權乙○○以原告名義向他人借款
  ，故原告授權代書乙○○刻章以及蓋系爭本票發票人印文等語
  。然(1)系爭契約上之「甲○○」之簽名與兩造所不爭執原告之
  銀行文件上之簽名筆跡不符，已如前述，且證人戊○○亦到庭
  證稱：伊不清楚系爭契約簽立情形，系爭契約書上戊○○印文
  、簽名都不是伊蓋的，也不是伊簽的，伊沒有授權他人簽立系
  爭契約，也沒有看過系爭契約，伊不認識甲○○，也不認識乙○○等語（見本院卷第96頁），再參酌被告於其對乙○○提出
  刑事案件告訴時，亦指稱系爭契約係乙○○所偽造（見嘉義地
  檢署96年度他字第9號卷第1、2頁），是已難認系爭契約為原
  告所簽立。至系爭契約上附款明細表記載戊○○於95年7月22
  日收訖該訂金乙節不論是否屬實，均難認原告有授權乙○○簽
  立系爭本票。(2)原告否認有交付印章予乙○○，又因自行或委
  託他人辦理特定事務，而將國民身分證正本或其影本交付他人
  者，比比皆是，參以現今社會，具有影印功能之機器設備極為
  普遍，持有他人國民身分證正本或影本者，輕而易舉即可以影
  印之方式而取得影本，自不能僅以被告提出原告之國民身分證
  正、反面影本，即認系爭本票係原告本人或授權乙○○所製作
  而為真正。(3)原告雖未就系爭本票裁定提起抗告，然本票裁定
  准予強制執行乃屬非訟程序，而本票是否真正、有無遭偽造則
  屬實體權利有無之爭執，顯非非訟程序所得救濟，自難以原告
  未就系爭裁定提起抗告，即謂系爭本票係原告所簽發。(4)原告
  固自承其以自己名下之房地要找乙○○辦理借款等語（見本院
  卷第71頁），然依一般常理，亦難據此即認原告有授權乙○○
  簽立系爭本票。此外，被告並未提出其他證據以證明系爭本票
  確係原告所簽發，是被告所辯，自無可採。
(三)原告依強制執行法第14條第2項規定，請求撤銷系爭執行事件
  之執行程序，有無理由？
1.按本票執票人依票據法第123條規定，聲請法院裁定許可對發
  票人強制執行，係屬非訟事件，此項聲請之裁定，僅依非訟事
  件程序，以審查強制執行許可與否，並無確定實體上法律關係
  存否之效力（最高法院57年臺抗字第76號判例、83年度臺抗字
  第227號裁定要旨參照），是法院所為准許與否之裁定，並無
  確定實體法上法律關係存否之性質，對於票據債權之存否，自
  無既判力。故被告辯稱系爭本票債權已為系爭裁定既判力效力
  所及，容有誤會，合先敘明。
2.次按執行名義無確定判決同一之效力者，於執行名義成立前，
  如有債權不成立或消滅或妨礙債權請求之事由發生，債務人亦
  得於強制執行程序終結前提起異議之訴，強制執行法第14條第
  2項定有明文。經查，本件尚無證據證明系爭本票為原告所簽
  發，則原告請求確認被告對原告名義所簽發之系爭本票債權不
  存在，應屬有據。又系爭本票債權既不存在，且被告以系爭裁
  定為執行名義，聲請本院以系爭執行事件執行中，則原告依上
  開規定，提起債務人異議之訴，請求判決系爭執行事件所為執
  行程序應予撤銷，被告不得執系爭裁定為執行名義聲請強制執
  行，以排除系爭裁定之執行力，核屬有據，應予准許。
六綜上所述，原告請求確認系爭裁定命原告給付被告110萬元及
  自95年8月21日起至清償日止，按年息6﹪計算之利息之本票債
  權不存在；系爭執行事件之強制執行程序應予撤銷；被告不得
  以系爭裁定為執行名義對原告聲請強制執行，為有理由，應予
  准許。
七本件事證已臻明確，兩造其餘攻擊防禦方法，經核與本件判決
  結果不生影響，爰不一一論述，附此敘明。
八本件原告之訴有理由，依民事訴訟法第78條，判決如主文。
中    華    民    國    98    年    11    月    25    日
                      民事第三庭  法  官  蘇雅慧
以上正本係照原本作成。
如不服本判決，應於送達後20日內，向本院提出上訴狀並表明上
訴理由，如於本判決宣示後送達前提起上訴者，應於判決送達後
20日內補提上訴理由書（須附繕本）。
中    華    民    國    98    年    11    月    25    日
                                  書記官  劉昀匊


司法院資訊處製作；財團法人民間司法改革基金會備份。
